ACORDAO-COMPLETO-2472242

ACÓRDÃO 8591/2021 ATA 19/2021 - PRIMEIRA CÂMARA

VISTOS, relatados e discutidos estes autos nos quais se analisam embargos de declaração opostos por Almerindo Augusto de Vasconcelos Trindade, Celso Roberto da Cunha Lima, José Carlos Duarte e Rui Sulzbacher em face do Acórdão 1742/2021-TCU-Primeira Câmara, por meio do qual esta Corte de Contas rejeitou os primeiros embargos de declaração opostos ao Acórdão 11282/2020-TCU-Primeira Câmara, decisão essa que negou provimento aos pedidos de reexame interpostos pelos embargantes contra o Acórdão 3137/2020-TCU-Primeira Câmara;
ACORDAM os Ministros do Tribunal de Contas da União, reunidos em Sessão da 1ª Câmara, diante das razões expostas pelo Relator, em:
9.1. conhecer dos presentes embargos de declaração, com fundamento nos arts. 32, inciso II, e 34 da Lei 8.443/1992, para, no mérito, rejeitá-los;
9.2. considerar os presentes embargos protelatórios e alertar aos embargantes que a oposição de novos embargos com igual finalidade, tratando de matéria já analisada e rejeitada pelo Tribunal, pode ensejar a aplicação da prevista no art. 58 da Lei 8.443/1992 c/c o art. 1.026, §2º, do Código de Processo Civil, além de não suspender a consumação do trânsito em julgado do Acórdão 3137/2020-TCU-Primeira Câmara;
9.3. dar ciência desta deliberação ao Ministério Público Federal e aos embargantes, bem como aos seus representantes legais, nos termos do art. 179, § 7º, do Regimento interno/TCU.

Embargos de declaração opostos por Almerindo Augusto de Vasconcelos Trindade, Celso Roberto da Cunha Lima, José Carlos Duarte e Rui Sulzbacher em face do Acórdão 1.742/2021-TCU-1ª Câmara, por meio do qual esta Corte de Contas rejeitou os primeiros embargos de declaração opostos ao Acórdão 11.282/2020-TCU-1ª Câmara, decisão essa que negou provimento aos pedidos de reexame interpostos pelos embargantes contra o Acórdão 3.137/2020-TCU-1ª Câmara.

Primeira Câmara

Ministério Público Federal.

3. Embargantes: Almerindo Augusto de Vasconcelos Trindade (XXX.362.262-XX); Celso Roberto da Cunha Lima (XXX.445.898-XX); José Carlos Duarte (XXX.343.280-XX); Rui Sulzbacher (XXX.588.650-XX).

13.1. Ministros presentes: Benjamin Zymler (na Presidência), Vital do Rêgo e Jorge Oliveira.
13.2. Ministro-Substituto convocado: Marcos Bemquerer Costa (Relator).
13.3. Ministro-Substituto presente: Weder de Oliveira.

MARCOS BEMQUERER

Ministro-Substituto Marcos Bemquerer Costa.

Trata-se de segundos embargos de declaração opostos por Almerindo Augusto de Vasconcelos Trindade, Celso Roberto da Cunha Lima, José Carlos Duarte e Rui Sulzbacher em face do Acórdão 1742/2021-TCU-Primeira Câmara, por meio do qual esta Corte de Contas rejeitou os primeiros embargos de declaração opostos ao Acórdão 11282/2020-TCU-Primeira Câmara, decisão esta que negou provimento aos pedidos de reexame interpostos pelos embargantes contra o Acórdão 3137/2020-TCU-Primeira Câmara, mediante o qual o TCU considerou ilegais os atos de aposentadoria emitidos em favor dos recorrentes.
Do apelo recursal conjunto de peça 81, datado de 29/3/2021 e juntado aos autos em 31/3/2021, transcreve-se a seguir o que apresenta no essencial: 
	(...) 
II - DA OMISSÃO CONTIDA NO R. ARESTO EMBARGADO 
Pelo r. Acórdão 1742/2021-TCU-Primeira Câmara conheceu dos embargos de declaração opostos, com fundamento nos artigos 32, inciso II, e 34 da Lei 8.443/1992, para, no mérito, rejeitá-los, tendo destaca em seu voto-condutor que: 
 	(...) 
Ocorre que, permissa máxima vênia, entendem os embargantes que novamente nenhum dos fundamentos trazidos no r. voto condutor enfrenta os argumentos lançados pelos embargantes em seu primeiro embargos, pois restou demonstrado, quantum satis, que os fundamentos invocados como razão de decidir não se aplicavam ao caso vertente, eis que decorrente de feitos de magistrados ou de situações específicas não compatíveis com o caso vertente, pois nenhum dos citados arestos enfrentou a questão à luz da legislação especifica, qual seja o artigo 287, da Lei Complementar nº 75/93, e a Resolução nº 09/2006 do CNMP. 
Com todas as vênias, o r. acórdão embargado limitou-se a repisar superficialmente os mesmos fundamentos do r. aresto do pedido de reexame, sem enfrentar os cardeais fundamentos trazidos pelos embargantes, limitando-se a asseverar que "não é permitido o emprego da via recursal dos embargos de declaração para rediscussões de mérito, sob pena de grave disfunção jurídico-processual dessa modalidade de recurso, porquanto inocorrentes, em tal situação, os pressupostos que justificariam a sua adequada utilização". 
Diante disso, a ora embargante se vê compelida a opor novos embargos de declaração, pois entende que o r. aresto embargado também incorreu em inequívoca e relevantíssima omissão, sobretudo em razão do que dispõe os arts. 5º, incisos XXXV e LV, e 93, inciso IX, da Constituição Federal de 1988. 
Melhor detalhando, a prevalecer o corte imediato da vantagem pessoal, esse c. TCU estaria estabelecendo soluções diferentes em casos que exigem abordagem idêntica. Certamente, quando analisou caso análogo - envolvendo servidores do seu quadro - o TCU usou a Lei de Introdução às Normas do Direito Brasileiro como referência para estabelecer compensação com reajustes futuros (e sem retroatividade) , privilegiando a segurança-jurídica a boa-fé dos servidores que recebem parcelas com suposto vício de ilegalidade. Exemplo disso é o Acórdão 2988/2018-TCU-Plenário. 
	Consta do referido acórdão o sumário seguinte: 
"REPRESENTAÇÃO. PROCESSO CONSTITUÍDO EM CUMPRIMENTO A DETERMINAÇÃO DESTA CORTE. PAGAMENTO DE FUNÇÃO COMISSIONADA A SERVIDOR APOSENTADO. POSSIBILIDADE DE OPÇÃO, DESDE QUE NÃO CUMULATIVA COM QUINTOS/DÉCIMOS/VPNI, PARA AQUELES QUE, ATÉ 18/01/1995, TENHAM SATISFEITO OS PRESSUPOSTOS TEMPORAIS. CONVERSÃO EM VANTAGEM PESSOAL PARA IMPEDIR DESCENSO REMUNERATÓRIO. ARQUIVAMENTO." 
Sobre a deliberação tomada, o Acórdão 2988/2018-TCU-Plenário consignou o seguinte: 
"9.2. deixar assente que os servidores do Tribunal de Contas da União que tenham satisfeito os pressupostos temporais estabelecidos no art. 193 da Lei 8.112/1990 e os requisitos para aposentadoria até 18/1/1995, podem acrescer aos proventos de inatividade, deferidos com base na remuneração do cargo efetivo, o valor da função de confiança, paga pelo valor integral, ou a vantagem dos quintos/décimos/VPNI, de forma não cumulativa, em razão da vedação contida no § 2º do próprio art. 193 da Lei 8.112/1990; 
9.3. determinar à Secretaria-Geral de Administração que transforme em vantagem pessoal, passível de absorção pelos reajustes específicos concedidos às carreiras a que pertencem os servidores deste Tribunal, a retribuição parcial da função comissionada ("opção") paga a inativos e pensionistas cujos proventos são calculados com base na remuneração do servidor ativo e cujos atos concessórios já tenham sido objeto de registro." 
Na fundamentação do Acórdão 2988/2018-TCU-Plenário, consta: 
"132. Em respeito ao princípio da segurança jurídica, proponho que seja assegurado aos servidores que já tiveram seu ato de aposentadoria registrado e cujos proventos são calculados com base na remuneração dos servidores ativos (regra da paridade) a manutenção do pagamento da "opção" sob a forma de vantagem pessoal, a ser absorvida pelos futuros aumentos remuneratórios da categoria e sem prejuízo do pagamento da vantagem prevista no art. 62-A da Lei 8.112/90. (...) 3. Diante disso, em seu voto revisor, o ministro Benjamin Zymler ponderou pela necessidade de modular as perdas, de modo que a extinção de uma das vantagens acumuladas se dê de forma progressiva, a ser equacionada pelos próximos aumentos salariais da carreira dos servidores do TCU, por meio de rubrica pessoal temporária para aqueles que já tiveram os atos de aposentadoria registrados, nos termos da Lei 8.443/1992: referida rubrica reduzirá seu valor a cada vez que o cargo efetivo for beneficiado por aumentos. (...) 28. Mais recentemente, a Lei 13.655/2018 promoveu alteração na Lei de Introdução ao Direito Brasileiro (LINDB - Decreto-lei 4.657/1942) , impondo o estabelecimento de regra de transição quando da evolução interpretativa resultar novo dever ou condicionamento de direito, nos seguintes termos: "Art. 23. A decisão administrativa, controladora ou judicial que estabelecer interpretação ou orientação nova sobre norma de conteúdo indeterminado, impondo novo dever ou novo condicionamento de direito, deverá prever regime de transição quando indispensável para que o novo dever ou condicionamento de direito seja cumprido de modo proporcional, equânime e eficiente e sem prejuízo aos interesses gerais." 29. Com a modulação proposta, evitasse que os servidores, que vêm recebendo os valores da "opção" de boa-fé venham a sofrer uma redução imediata de seus estipêndios, mas não perpetua a irregularidade dos pagamentos. Uma vez que existe uma relação de trato sucessivo, as alterações futuras da estrutura remuneratória deverão absorver o pagamento da parcela considerado irregular. 30. Assim, a modulação proposta busca evitar um impacto imediato nos proventos dos servidores, sem, contudo, perpetuar a ilegalidade que vem sendo cometida, em perfeita consonância com a LINDB e o Decreto-lei 200/1967." 
Como se verifica do mencionado acórdão, esse eg. Tribunal de Contas da União, no que se refere a servidores do seu quadro de pessoal, observou a segurança jurídica e somente determinou absorção da parcela pelos reajustes vindouros, como não poderia deixar de ser, já que há impropriedade na pretensão de retroagir entendimento para haver compensação com reajustes pretéritos. 
Ao decidir pelo corte imediato em relação aos membros do MPU, esse eg. TCU, permissa vênia, violou sua orientação em caso de 2018 e contraria o artigo 24 da Lei de Introdução às normas de Direito Brasileiro - LINDB, pois não é possível a aplicação de revisão controladora em que se considera ilegal situação plenamente constituída: 
"Art. 24. A revisão, nas esferas administrativa, controladora ou judicial, quanto à validade de ato, contrato, ajuste, processo ou norma administrativa cuja produção já se houver completado levará em conta as orientações gerais da época, sendo vedado que, com base em mudança posterior de orientação geral, se declarem inválidas situações plenamente constituídas."  (grifou-se) 
Também é violado o artigo 23 da referida norma, pois o corte abrupto aplica nova interpretação sem prever qualquer regime de transição ou proteger aqueles que já haviam preenchido os requisitos para percepção das parcelas: 
"Art. 23. A decisão administrativa, controladora ou judicial que estabelecer interpretação ou orientação nova sobre norma de conteúdo indeterminado, impondo novo dever ou novo condicionamento de direito, deverá prever regime de transição quando indispensável para que o novo dever ou condicionamento de direito seja cumprido de modo proporcional, equânime e eficiente e sem prejuízo aos interesses gerais." 
Se não fosse suficiente, em tema análogo envolvendo servidores da União que incorporam quintos entre 1998 e 2001, o Supremo Tribunal Federal, quando do julgamento de embargos declaratórios no RE 638.115, estabeleceu como parâmetro de segurança jurídica a compensação para o futuro, ou seja, a transformação da vantagem pessoal em parcela a ser compensada com reajustes posteriores. 
Adotando esse procedimento, o STF decidiu pela aplicação da solução encontrada no RE 638.115 em várias situações semelhantes, conforme evidencia o julgamento do agravo regimental no MS 36869  (ementa abaixo) : 
"AGRAVO REGIMENTAL EM MANDADO DE SEGURANÇA. TRIBUNAL DE CONTAS DA UNIÃO. NEGATIVA DE REGISTRO A ATO DE CONCESSÃO INICIAL DE APOSENTADORIA. [...] MODULAÇÃO DE EFEITOS SUPERVENIENTE. NECESSIDADE DE PARCIAL REPARAÇÃO DA DECISÃO AGRAVADA. NOVO ENTENDIMENTO JURISPRUDENCIAL. DEFERÊNCIA. CAPACIDADES INSTITUCIONAIS. ATRIBUIÇÕES TÉCNICAS CONSTITUCIONALMENTE ATRIBUÍDAS À CORTE DE CONTAS. ART. 71 DA CONSTITUIÇÃO DA REPÚBLICA. AGRAVO 
REGIMENTAL A QUE SE DÁ PARCIAL PROVIMENTO. [...] 7. Em verdade, in casu, há somente UM ponto na argumentação do agravante, trazida supervenientemente já em sede memorial, que demanda o reparo de minha decisão monocrática anterior. 8. O Plenário deste Supremo Tribunal Federal, no julgamento do Recurso Extraordinário 638.115 (Rel. Min. Gilmar Mendes, DJe de 3/8/2015) , decidiu, em sede repercussão geral, pela inconstitucionalidade da incorporação de quintos decorrentes do exercício de funções comissionadas no período compreendido entre a edição da Lei 9.624/1998 e a edição da Medida Provisória 2.225-48/2001. 9. Ocorre que, supervenientemente, houve a modulação dos efeitos da decisão anteriormente proferida no Recurso Extraordinário n. 638.115, em sede de repercussão geral (RE 638.115-ED-ED, Min. Rel. Gilmar Mendes, Tribunal Pleno, DJe em 31/1/2020) . 10. Consectariamente, o Pleno deste Supremo Tribunal Federal proferiu três importantes entendimentos. Em primeiro lugar, "por maioria, acolheu parcialmente os embargos de declaração, com efeitos infringentes, para reconhecer indevida a cessação imediata do pagamento dos quintos quando fundado em decisão judicial transitada em julgado". Em segundo lugar, quanto "ao recebimento dos quintos em virtude de decisões administrativas, o Tribunal, em razão de voto médio, rejeitou os embargos e, reconhecendo a ilegitimidade do pagamento dos quintos, modulou os efeitos da decisão de modo que aqueles que continuam recebendo até a presente data em razão de decisão administrativa tenham o pagamento mantido até sua absorção integral por quaisquer reajustes futuros concedidos aos servidores." Por fim, em terceiro lugar, "o Tribunal, por maioria, também modulou os efeitos da decisão de mérito do recurso, de modo a garantir que aqueles que continuam recebendo os quintos até a presente data por força de decisão judicial sem trânsito em julgado tenham o pagamento mantido até sua absorção integral por quaisquer reajustes futuros concedidos aos servidores". 11. Deveras, a prudência democrática e o entendimento desta Corte apontam para a presunção da melhor capacidade institucional e habilitação técnica do Tribunal de Contas da União para analisar as particularidades do caso concreto da agravante, podendo o órgão deliberar com maior vagar sobre eventuais outras questões fático-probatórias. 12. De fato, o enfrentamento de questões afetas à Corte de Contas firma-se em critério técnico por parte do órgão de controle e deve produzir presunção de razoabilidade quanto aos meios adotados. É que além de suas decisões serem amparadas em juízo de expertise sobre o tema, o Tribunal de Contas é o órgão constitucionalmente habilitado para apreciar, sob fins de registro, a legalidade dos atos de concessão de aposentadoria, reforma e pensão (art. 71, III, da Constituição Federal) . 13. Nesse sentido, há maior razoabilidade em delegar ao próprio órgão que reavalie a decisão, porém em estrita observância às novas balizas desta Suprema Corte. 14. Agravo regimental a que se dá PARCIAL PROVIMENTO, apenas para que o Tribunal de Contas da União, nos autos do processo de Tomada de Contas (TC) nº Processo 026.294/2016-8, analise novamente o pleito da agravante observando a nova orientação proferida pelo Plenário deste Supremo Tribunal Federal (RE 638.115-EDED, Min. Rel. Gilmar Mendes, Tribunal Pleno, DJe em 31/1/2020) ." 
 (MS 36869 AgR, Relator (a) : Min. LUIZ FUX, Julgamento: 22/05/2020, Publicação: 18/06/2020, Órgão julgador: Primeira PROCESSO ELETRÔNICO DJe-151 DIVULG 17-06-2020 PUBLIC 18-06-2020) 
No caso citado, a União opôs embargos de declaração ao referido acórdão de agravo no MS 36869, cujo julgamento pelo desprovimento ocorreu em outubro de 2020, agora sob a relatoria do Ministro Dias Toffoli, confirmando a aplicação analógica da modulação do RE 638115 ao caso, entendendo que não pode haver corte remuneratório ou compensação retroativa, como pretende o TCU. Assim ficou consignado o voto do Ministro Toffoli, acompanhado à unanimidade pela Primeira Turma do STF: 
"Restou, então, expresso o fundamento quanto à possibilidade, de aplicação, ao caso, de precedente desta Suprema Corte, apreciado sob a sistemática da repercussão geral. Bem por isso, foi proferida ordem, no sentido de que o TCU reaprecie a questão, segundo os termos desse paradigma, então indicado, bem como da modulação que se seguiu, o que em absoluto constitui contradição com os termos daquela decisão, podendo a embargante, futuramente, insurgir-se contra a nova decisão a ser proferida pela Corte de Contas, se discordar de seus termos. As demais alegações da embargante, relacionadas à inaplicabilidade da Repercussão Geral (RE 638-115-RG) ao caso dos autos não merecem acolhida, tendo em vista a possibilidade de identificação, do presente caso, com uma das três 
hipóteses de entendimento consolidadas naquele RE, quando do julgamento dos embargos de declaração e consequente modulação de seus efeitos, conforme a seguinte citação de trecho do acórdão: 'o Tribunal, por maioria, também modulou os efeitos da decisão de mérito do recurso, de modo a garantir que aqueles que continuam recebendo os quintos até a presente data por força de decisão judicial sem trânsito em julgado tenham o pagamento mantido até sua absorção integral por quaisquer reajustes futuros concedidos aos servidores'" 
 (MS 36869 AgR-ED, Relator (a) : Min. DIAS TOFFOLI, Ata de Julgamento Publicada, DJE ATA Nº 31, de 20/10/2020. DJE nº 257, divulgado em 23/10/2020, 
Decisão: A Turma, por unanimidade, rejeitou os embargos de declaração, nos termos do voto do Relator. Primeira Turma, Sessão Virtual de 9.10.2020 a 19.10.2020) 
O voto do Ministro Toffoli no MS 36869 foi seguido pelos Ministros Marco Aurélio, Rosa Weber, Alexandre de Moraes e Luís Roberto Barroso. Em resumo, mesmo que se considere a possiblidade de suspensão de pagamento da vantagem pessoal, a solução é diversa daquela sustentada pelo TCU. 
No mesmo sentido foram outras decisões recentes do STF sobre parcela compensatória, a ser absorvida por reajustes futuros, adotando o RE 638.115 como referência (ainda que para casos parcialmente diversos, mas que envolvam reconhecimento de percebimento indevido de parcelas de quintos) . É o caso dos julgamentos do MS 36744 e do MS 31244, com as ementas seguintes: 
"AGRAVO REGIMENTAL EM MANDADO DE SEGURANÇA. ADMINISTRATIVO. SERVIDOR PÚBLICO. ATO DO TRIBUNAL DE CONTAS DA UNIÃO. INCORPORAÇÃO DE QUINTOS PELO EXERCÍCIO DE FUNÇÃO COMISSIONADA ENTRE A EDIÇÃO DA LEI 9.624/1998 E A MEDIDA PROVISÓRIA 2.225-48/2001. ILEGALIDADE. POSSIBILIDADE DE APLICAÇÃO IMEDIATA DOS ENTENDIMENTOS FIRMADOS PELO PLENÁRIO DO SUPREMO TRIBUNAL FEDERAL EM REPERCUSSÃO GERAL, INDEPENDENTEMENTE DO TRÂNSITO EM JULGADO DO PARADIGMA. RE 638115. MODULAÇÃO DE EFEITOS SUPERVENIENTE. NECESSIDADE DE PARCIAL REPARAÇÃO DA DECISÃO AGRAVADA. NOVO ENTENDIMENTO JURISPRUDENCIAL. DEFERÊNCIA. CAPACIDADES INSTITUCIONAIS. ATRIBUIÇÕES TÉCNICAS CONSTITUCIONALMENTE ATRIBUÍDAS À CORTE DE CONTAS. ART. 71 DA CONSTITUIÇÃO DA REPÚBLICA.AGRAVO REGIMENTAL A QUE SE DÁ PARCIAL PROVIMENTO. [...] 4. Ocorre que, supervenientemente, houve a modulação dos efeitos da decisão anteriormente proferida no Recurso Extraordinário n. 638.115, em sede de repercussão geral (RE 638.115ED-ED, Min. Rel. Gilmar Mendes, Tribunal Pleno, DJe em 31/1/2020) . 5. Consectariamente, o Pleno deste Supremo Tribunal Federal proferiu três importantes entendimentos. 
Em primeiro lugar, "por maioria, acolheu parcialmente os embargos de declaração, com efeitos infringentes, para reconhecer indevida a cessação imediata do pagamento dos quintos quando fundado em decisão judicial transitada em julgado". Em segundo lugar, quanto "ao recebimento dos quintos em virtude de decisões administrativas, o Tribunal, em razão de voto médio, rejeitou os embargos e, reconhecendo a ilegitimidade do pagamento dos quintos, modulou os efeitos da decisão de modo que aqueles que continuam recebendo até a presente data em razão de decisão administrativa tenham o pagamento mantido até sua absorção integral por quaisquer reajustes futuros concedidos aos servidores." Por fim, em terceiro lugar, "o Tribunal, por maioria, também modulou os efeitos da decisão de mérito do recurso, de modo a garantir que aqueles que continuam recebendo os quintos até a presente data por força de decisão judicial sem trânsito em julgado tenham o pagamento mantido até sua absorção integral por quaisquer reajustes futuros concedidos aos servidores". 6. Deveras, a prudência democrática e o entendimento desta Corte apontam para a presunção da melhor capacidade institucional e habilitação técnica do Tribunal de Contas da União para analisar as particularidades do caso concreto da agravante, podendo o órgão deliberar com maior vagar sobre eventuais outras questões fático-probatórias. 7. De fato, o enfrentamento de questões afetas à Corte de Contas firmam-se em critério técnico por parte do órgão de controle e deve produzir presunção de razoabilidade quanto aos meios adotados. É que além de suas decisões serem amparadas em juízo de expertise sobre o tema, o Tribunal de Contas é o órgão constitucionalmente habilitado para apreciar, sob fins de registro, a legalidade dos atos de concessão de aposentadoria, reforma e pensão (art. 71, III, da Constituição Federal) . 8. Nesse sentido, há maior razoabilidade em delegar ao próprio órgão que reavalie a decisão, porém em estrita observância às novas balizas desta Suprema Corte. 9. Agravo regimental a que se dá PARCIAL PROVIMENTO, apenas para que o Tribunal de Contas da União, nos autos do processo de Tomada de Contas Processo 034.306/2011-0, analise novamente o pleito da agravante observando a nova orientação proferida pelo Plenário deste Supremo Tribunal Federal (RE 638.115-EDED, Min. Rel. Gilmar Mendes, Tribunal Pleno, DJe em 31/1/2020) . 
 (MS 36744 AgR, Relator (a) : LUIZ FUX, Primeira Turma, julgado em 22/05/2020, PROCESSO ELETRÔNICO DJe151 DIVULG 17-06-2020 PUBLIC 18-06-2020) 
Ementa: AGRAVO REGIMENTAL EM MANDADO DE SEGURANÇA. ATO DO TRIBUNAL DE CONTAS DA 
UNIÃO. ATIVIDADE FISCALIZADORA. INSPEÇÃO. [...] CUMULAÇÃO DE VALOR INTEGRAL DE FUNÇÃO COMISSIONADA OU CARGO EM COMISSÃO COM REMUNERAÇÃO DE CARGO EFETIVO. VANTAGEM CONCEDIDA PELA ADMINISTRAÇÃO PÚBLICA. PERCENTUAL DE 10,87% (IPCr) . DECORRÊNCIA DO CUMPRIMENTO DE DECISÕES JUDICIAIS. SEGURANÇA CONCEDIDA PARCIALMENTE. RE 638115. MODULAÇÃO DE EFEITOS SUPERVENIENTE. NECESSIDADE DE PARCIAL REPARAÇÃO DA DECISÃO 	AGRAVADA. NOVO ENTENDIMENTO JURISPRUDENCIAL. DEFERÊNCIA. CAPACIDADES INSTITUCIONAIS. ATRIBUIÇÕES TÉCNICAS CONSTITUCIONALMENTE ATRIBUÍDAS À CORTE DE CONTAS. ART. 71 DA CONSTITUIÇÃO DA REPÚBLICA. AGRAVO REGIMENTAL PARCIALMENTE PROVIDO[...] 5. O Plenário deste Supremo Tribunal Federal, no julgamento do Recurso Extraordinário n. 638.115 (Rel. Min. Gilmar Mendes, DJe de 3/8/2015) , decidiu, em sede repercussão geral, pela inconstitucionalidade da incorporação de quintos decorrentes do exercício de funções comissionadas no período compreendido entre a edição da Lei 9.624/1998 e a edição da Medida Provisória 2.225-48/2001. Ocorre que, supervenientemente, houve a modulação dos efeitos da decisão anteriormente proferida no Recurso Extraordinário n. 638.115, em sede de repercussão geral (RE 638.115-ED-ED, Min. Rel. Gilmar Mendes, Tribunal Pleno, DJe em 31/1/2020) . 6. Consectariamente, o Pleno deste Supremo Tribunal Federal proferiu três importantes entendimentos. Em primeiro lugar, por maioria, acolheu parcialmente os embargos de declaração, com efeitos infringentes, para reconhecer indevida a cessação imediata do pagamento dos quintos quando fundado em decisão judicial transitada em julgado. Em segundo lugar, quanto ao recebimento dos quintos em virtude de decisões administrativas, o Tribunal, em razão de voto médio, rejeitou os embargos e, reconhecendo a ilegitimidade do pagamento dos quintos, modulou os efeitos da decisão de modo que aqueles que continuam recebendo até a presente data em razão de decisão administrativa tenham o pagamento mantido até sua absorção integral por quaisquer reajustes futuros concedidos aos servidores. Por fim, em terceiro lugar, o Tribunal, por maioria, também modulou os efeitos da decisão de mérito do recurso, de modo a garantir que aqueles que continuam recebendo os quintos até a presente data por força de decisão judicial sem trânsito em julgado tenham o pagamento mantido até sua absorção integral por quaisquer reajustes futuros concedidos aos servidores. 7. Deveras, a prudência democrática e o entendimento desta Corte apontam para a presunção da melhor capacidade institucional e habilitação técnica do Tribunal de Contas da União para analisar as particularidades do caso concreto da agravante, podendo o órgão deliberar com maior vagar e expertise sobre eventuais outras questões fático-probatórias. É que além de suas decisões serem amparadas em juízo de expertise sobre o tema, o Tribunal de Contas é o órgão constitucionalmente habilitado para assinar prazo para que o órgão ou entidade adote as providências necessárias ao exato cumprimento da lei, se verificada ilegalidade (art. 71, IX, da Constituição Federal) . 8. Nesse sentido, há maior razoabilidade em delegar ao próprio órgão que reavalie a decisão, porém em estrita observância às novas balizas desta Suprema Corte. 9. Agravo regimental a que se dá PARCIAL PROVIMENTO unicamente para que o Tribunal de Contas da União, nos autos do processo de Tomada de Contas (TC) Processo 026.294/2016-8, analise novamente o pleito do agravante: (i) no que diz respeito aos quintos e décimos/VPNI, observando a nova orientação proferida pelo Plenário deste Supremo Tribunal Federal, no bojo do RE n. 638.115 (RE 638.115-ED-ED, Min. Rel. Gilmar Mendes, Tribunal Pleno, DJe em 31/1/2020) ; (ii) no que concerne às parcelas do IPCr, mantida sua correta determinação de ilegalidade pelo TCU, porém sem determinar a devolução das quantias recebidas a maior pelos substituídos do sindicato impetrante, pois revestidas de boa-fé e fruto de erro da própria Administração do TJDFT. 
 (MS 31244 AgR, Relator (a) : LUIZ FUX, Primeira Turma, julgado em 22/05/2020, PROCESSO ELETRÔNICO DJe151 DIVULG 17-06-2020 PUBLIC 18-06-2020) 
Na mesma linha, como não poderia deixar de ser, o c. Superior Tribunal de Justiça também se posicionou sobre o tema recentemente, em sede de recurso repetitivo - RECURSO ESPECIAL Nº 1.261.020-CE, Dje 24/02/2021 -, em aresto cuja ementa restou assim vazada: 
PROCESSUAL CIVIL. RECURSO ESPECIAL. ENUNCIADO ADMINISTRATIVO N. 3/STJ. SERVIDOR PÚBLICO FEDERAL. REEXAME DE RECURSO ESPECIAL. ART. 1.040, II, DO CPC/2015. QUINTOS. INCORPORAÇÃO DE FUNÇÃO COMISSIONADA. PERÍODO ENTRE 8 DE ABRIL DE 1998 A 4 DE SETEMBRO DE 2001. RE N. 638.115/CE. 
RECURSO ESPECIAL NÃO PROVIDO. 
A controvérsia diz respeito à possibilidade de incorporação de quintos decorrente do exercício de funções comissionadas no período compreendido entre a edição da Lei n. 9.624/1998 e a MP n. 2.225-48/2001. 
Nos autos do RE n. 638.115/CE, o Supremo Tribunal Federal julgou o mérito da repercussão geral. Na oportunidade, entendeu não ser possível a incorporação de quintos decorrente do exercício de funções comissionadas no período compreendido entre a edição da Lei n. 9.624/1998 e a MP n. 2.225-48/2001. 
O STF, contudo, modulou os efeitos do julgamento no RE n. 68.115/CE Portanto, em juízo de retratação e com base na orientação jurisprudencial do Supremo Tribunal Federal firmada em repercussão geral, são fixadas as seguintes teses em sede de recurso especial repetitivo: 
Servidores públicos federais civis não possuem direito às incorporações de quintos/décimos pelo exercício de funções e cargos comissionados entre a edição da Lei n. 9.624/1998 e a MP n. 2.225-48/2001; 
Porém, os servidores públicos que recebem quintos/décimos pelo exercício de funções e cargos comissionados entre a edição da Lei n. 9.624/1998 e a MP n. 2.225-48/2001, seja por decisão administrativa ou decisão judicial não transitada em julgado, possuem direito subjetivo de continuar recebendo os quintos/décimos até o momento de sua absorção integral por quaisquer reajustes futuros concedidos aos servidores; 
Nas hipóteses em que a incorporação aos quintos/décimos estiver substanciada em coisa julgada material, não é possível a descontinuidade dos pagamentos de imediato. 
4. Recurso especial não provido. Acórdão submetido ao regime do art. 1.036 e seguintes do CPC/2015 (art. 543-C do CPC/1973) . 
III - DO PEDIDO 
Forte nessas razões, esperam e confiam os embargantes que esse c. TCU irá acolher os segundos embargos declaratórios opostos, para, permissa venia, sanar as omissões e contradições acima apontadas, e, em assim sendo, imprimir efeito modificativo ao julgado, de modo considerar legais os atos de aposentadoria dos Srs. Almerindo Augusto de Vasconcelos Trindade, Celso Roberto da Cunha Lima, José Carlos Duarte e Rui Sulzbacher, por questão da mais lídima JUSTIÇA. 
É o relatório.

André Fonseca Roller (OAB/DF 20.742) e outros.

Não atuou.

EMBARGOS DE DECLARAÇÃO EM EMBARGOS DE DECLARAÇÃO OPOSTOS INICIALMENTE EM FACE DO ACÓRDÃO 11.282/2020-1ª CÂMARA, POR MEIO DO QUAL ESTA CORTE DE CONTAS NEGOU PROVIMENTO AO PEDIDO DE REEXAME INTERPOSTO PELOS EMBARGANTES. OMISSÕES ALEGADAS NÃO CARACTERIZADAS. CONHECIMENTO. APELOS MERAMENTE PROTELATÓRIOS. REJEIÇÃO. ORIENTAÇÃO AOS EMBARGANTES NO SENTIDO DE QUE A APRESENTAÇÃO DE NOVOS EMBARGOS PROTELATÓRIOS PODERÁ ENSEJAR A APLICAÇÃO DE MULTA.

APOSENTADORIA (APOS)

não atuou.

Em análise, segundos embargos de declaração opostos por Almerindo Augusto de Vasconcelos Trindade, Celso Roberto da Cunha Lima, José Carlos Duarte e Rui Sulzbacher em face do Acórdão 1742/2021-TCU-Primeira Câmara, por meio do qual esta Corte de Contas rejeitou os primeiros embargos de declaração opostos ao Acórdão 11282/2020-TCU-Primeira Câmara, decisão essa que negou provimento aos pedidos de reexame interpostos pelos embargantes contra o Acórdão 3137/2020-TCU-Primeira Câmara, mediante o qual o TCU considerou ilegais os atos de aposentadoria emitidos em favor dos recorrentes.
Preliminarmente, destaco que os presentes embargos restam tempestivos, porquanto tenham sido opostos dentro do prazo previsto no art. 287, § 1º, do Regimento Interno do TCU.
No apelo conjunto de peça 81, os embargantes reapresentam, alegando manutenção da omissão, argumento no sentido de que a decisão embargada não teria enfrentado questão que se refere à percepção de parcelas decorrentes da incorporação de quintos em concomitância com a remuneração por subsídio, à luz da legislação específica, qual seja o artigo 287 da Lei Complementar 75/93 e a Resolução 09/2006 do CNMP. 
Além disso, nos novos embargos, os recorrentes sustentam, inovando em suas teses argumentativas que: (i) a prevalecer o corte imediato da vantagem pessoal, o TCU estaria estabelecendo soluções diferentes em casos que exigem abordagem idêntica; (ii) deve ser dada a eles solução semelhante à que foi conferida pelo TCU no Acórdão 2988/2018-TCU-Plenário, que no caso analisado, somente determinou absorção da parcela pelos reajustes vindouros; (iii) nos termos da LINDB, é vedado que, com base em mudança posterior de orientação geral, se declarem inválidas situações plenamente constituídas; (iv) o STF, no julgamento do RE 638.115, estabeleceu como parâmetro de segurança jurídica a compensação para o futuro, ou seja, a transformação da vantagem pessoal em parcela a ser compensada com reajustes posteriores. 
Com isso, sem que suas conclusões tenham respaldo em seus argumentos, os quais, no essencial, pugnam pela modulação de efeitos, os embargantes requerem que sejam acolhidos os segundos embargos declaratórios opostos, para sanar as omissões e contradições acima apontadas, e, assim, imprimir efeito modificativo ao julgado, de modo a considerar legais os atos de aposentadoria dos Srs. Almerindo Augusto de Vasconcelos Trindade, Celso Roberto da Cunha Lima, José Carlos Duarte e Rui Sulzbacher.
-II-
De início, destaco que, na presente fase processual, os presentes embargos, embora sejam tempestivos, são manifestamente protelatórios, uma vez que não trazem de forma objetiva as omissões que ensejariam esclarecimentos. Por tal razão, caracterizam os presentes apelos mero inconformismo dos recorrentes em face da decisão de mérito proferida pelo TCU no Acórdão 3137/2020-TCU-Primeira Câmara e mantida em sede de pedido de reexame com a prolação do Acórdão 11282/2020-TCU-Primeira Câmara.
Em relação ao argumento reiterado mais uma vez pelos embargantes, sustentando que não teria sido enfrentada a questão que se refere à percepção de parcelas decorrentes da incorporação de quintos em concomitância com a remuneração por subsídio, à luz da legislação específica, qual seja o artigo 287 da Lei Complementar 75/93 e a Resolução 09/2006 do CNMP, transcrevo o trecho pertinente do voto condutor do Acórdão 1742/2021-TCU-Primeira Câmara, ora embargado:
 (...) 
No que se refere aos argumentos reiterados pelos embargantes, ressalto que o voto que culminou na decisão embargada acolheu in totum as conclusões levadas a efeito pela Serur e MPTCU, consoante transcrição a seguir: 
No tocante à análise de mérito do apelo, registro minha concordância com os pareceres precedentes, razão pela qual adoto como minhas as conclusões formuladas pela Serur e pelo MPTCU por seus próprios fundamentos, sem prejuízo de tecer os breves comentários a seguir.
Por tal razão, se somam aos fundamentos apresentados no voto condutor do acórdão embargado as argumentações formuladas pela unidade técnica e ratificadas pelo Ministério Público de Contas, nos termos da instrução de peça 43, cujos trechos principais transcrevo a seguir:
 (...) 
Da suposta necessidade de suspensão ou sobrestamento do processo até julgamento final do TC Processo 017.382/2006-7 (TCU) e da ADI nº 3.834 (STF) 
 (...) 
Análise:
5.6. Convém mencionar, de pronto, que a alegação da necessidade de aguardo do julgamento dos recursos interpostos nos autos do TC Processo 017.382/2006-7 para deliberação dos casos concretos de aposentadoria de membros do MPU não é nova e já foi rechaçada no âmbito do Tribunal, conforme se extrai do seguinte excerto do voto condutor do Acórdão 9369/2017-TCU-Segunda Câmara: 
16. Finalmente, no que concerne à petição da Associação Nacional dos Procuradores do Trabalho (ANPT) - peça 88, requerendo o sobrestamento dos presentes autos até o julgamento final do Acórdão 3332/2015-TCU-Plenário (processo TC-Processo 017.382/2006-7) , tendo em vista que a suposta identidade do objeto de ambos, qual seja, possibilidade de incorporação de vantagem pessoal denominada "quintos", poderia ocasionar a prolação de decisões conflitantes sobre a mesma matéria, creio ser medida processual desnecessária. Diante disso, faço considerações que também servem para refutar algumas alegações dos embargantes acima referidos.
17. Primeiro, repito, embargos são espécie recursal que não pode ser impetrada tendo como norte/parâmetro outra deliberação. Segundo, além da vantagem "quintos", aqui também se discute matéria relacionada à incorporação de tempo de serviço advocatício sem o necessário recolhimento das respectivas contribuições previdenciárias, o que desfaz a alegação de similaridade de objetos no processo TC-Processo 017.382/2006-7 e nestes autos. E, terceiro e principalmente, o processo mencionado pela ANPT vem sendo objeto de diversos embargos, tais quais os em apreciação, com argumentos em parte similares, sem que tenham, nenhum, mudado o mérito do que se discute nestes autos, no caso a impossibilidade de recebimento de quintos juntamente coma remuneração por subsídio, na linha do que decidiu o STF (RE 587371/DF, voto do relator, ministro Teori Zavascki) . A título de esclarecimento sobre o tema, bem lembra a unidade técnica,
"45. Ressalta-se, ainda, que esta Corte de Contas, em processo de representação (TC Processo 017.382/2006-7) , mediante Acórdão 3332/2015-TCU-Plenário, diante de pagamentos irregulares, determinou no item 9.3 que os órgãos integrantes do Ministério Público da União passem a remunerar seus membros exclusivamente por meio de subsídio em parcela única, conforme disposto no art. 39, §4º, da Constituição Federal, ressalvadas as verbas de caráter indenizatório, dentre as quais não se incluem aquelas decorrentes da incorporação de 'quintos/décimos' e do pagamento de 'opção', previstas no inciso V do art. 4º da Resolução CNMP 9/2006. Referida decisão foi objeto de vários embargos de declaração, cujas propostas, que contaram com anuência do Ministério Público junto ao TCU, foram no sentido de conhecê-los e rejeitá-los. Atualmente, o TC-Processo 017.382/2006-7 se encontra no gabinete da Ministra Relatora Ana Arraes, aguardando o seu pronunciamento." (grifo acrescido) 
5.7. Convém mencionar que nos autos do TC Processo 017.382/2006-7 ainda estão pendentes de deliberação pelo Tribunal os pedidos de reexame interpostos pela Procuradoria-Geral da República-PGR, pela Associação Nacional dos Procuradores da República-ANPR, pela Associação Nacional dos Procuradores do Trabalho-ANPT, pela Associação do Ministério Público Militar-ANMPM, pela Associação do Ministério Público do Distrito Federal e Territórios-AMPDFT, pelo Ministério Público do Distrito Federal e Territórios-MPDFT, pelo Ministério Público Militar-MPM e pelo Ministério Público do Trabalho-MPT contra o Acórdão 3332/2015-TCU-Plenário, mantido pelo Acórdão 1741/2016-TCU-Plenário. 
5.8. Em relação à ADI 3834, cabe trazer à luz as ponderações que constam do exame realizando pela Serur nos autos do TC Processo 017.382/2006-7, no qual tal questão foi tratada:
1.1. Ressalte-se, desde logo, para que, mais uma vez, fique bem assentada a competência constitucional privativa desta Casa nas matérias que lhe cabe, com exclusividade, apurar e julgar, que, no ordenamento pátrio, vige o princípio da independência das instâncias.
1.2. Significa dizer que o TCU exerce a sua jurisdição independentemente das demais jurisdições (civil, penal, trabalhista, tributária, e. g.) . Há, com efeito, diversos precedentes nesta Casa, corroborando o que se afirmou, dos quais se podem invocar, a título meramente exemplificativo, os Acórdão 406/1999-TCU-Segunda Câmara, 436/1994-1ª Câmara e 6/1996-1ª Câmara.
1.3. Não existe, portanto, litispendência entre processo desta Corte de Contas e outro versando sobre matéria idêntica no âmbito do Poder Judiciário (Acórdãos 1.487/2017, Relator Ministro Walton Alencar Rodrigues; 2.181/2017, Relator Ministro Bruno Dantas, ambos da 1ª Câmara, 3.535/2015, Relator Ministro Augusto Nardes, 2.860/2017, Relator Ministro Vital do Rêgo, ambos da 2ª Câmara, 680/2015, Relator Ministro-Substituto André de Carvalho e 304/2017, relator Ministro Bruno Dantas, ambos do Plenário do TCU) . 
1.4. A exceção ao princípio da independência das instâncias é a sentença proferida em juízo penal, que decide pela inexistência do fato ou pela negativa de autoria, o que não se verifica no presente caso.
1.5. Corrobora este entendimento, no âmbito do Poder Judiciário, a jurisprudência a seguir colacionada, na Suprema Corte, v. g., os MS 21.948-RJ, 21.708-DF e 23.625-DF. Em relação ao Superior Tribunal de Justiça-STJ, colacionam-se os MS 7080, 7138 e 7042, todos do DF. Logo, a atuação do TCU não fica a depender nem do Judiciário, nem de qualquer outro Poder.
1.6. O voto condutor do Acórdão 2/2003-TCU-Segunda Câmara, Relator Ministro Adylson Motta, demonstra a posição pacífica deste Tribunal sobre o tema, quando assim dispôs:
O TCU tem jurisdição própria e privativa sobre as pessoas e matérias sujeitas a sua competência, de modo que a proposição de qualquer ação no âmbito do Poder Judiciário não obsta que esta Corte cumpra sua missão constitucional. De fato, por força de mandamento constitucional (CF, art. 71, inc. II) , compete a este Tribunal julgar as contas dos administradores e demais responsáveis por dinheiros, bens e valores da administração federal direta e indireta, e as contas daqueles que derem causa a perda, extravio ou outra irregularidade de que resulte prejuízo ao Erário. E, para o exercício dessa atribuição específica, o TCU é instância independente, não sendo cabível, portanto, tal como pretende o interessado, que se aguarde manifestação do Poder Judiciário no tocante à matéria em discussão.
1.7. Portanto, o trâmite no STF da ADI 3.834, proposta pelo Presidente da República, não obstaculiza a apuração empreendida pelo TCU.
5.9. Portanto, devem ser rejeitadas as alegações da recorrente.
Da suposta impossibilidade de o TCU afastar a vigência do inciso V do art. 4º da Resolução 09/2006 do CNMP
 (...) 
Análise:
5.14. Sobre tal alegação, cabe salientar que a sedimentada jurisprudência da Suprema Corte é no sentido de classificar como ato complexo a concessão de aposentadoria, reforma ou pensão, consoante os seguintes julgados (RMS 3881/SP, MS 19875/DF, RE 195861/ES e MS 23665/DF) .
5.15. Assim, sendo o ato de aposentadoria complexo, este somente passa a estar plenamente formado (perfeito) , válido (aferição da legalidade com reflexo de definitividade perante a Administração) e eficaz (plenamente oponível a terceiros, deixando de apresentar executoriedade provisória) quando recebe o registro pela Corte de Contas. Tal entendimento decorre do disposto no inciso III do art. 71 da Constituição Federal, que estabelece que compete ao Tribunal de Contas da União apreciar, para fins de registro, a legalidade dos atos de admissão, assim como a concessão de aposentadoria, reforma ou pensão.
 (...) 
5.21. No caso específico das parcelas de quintos, embora fossem regulares (art. 287 da Lei Complementar 75/93 c/c o art. 62 da Lei 8.112/90 e art. 3º da Lei 8.911/94) nos proventos da recorrente antes da implantação do regime de subsídio pela Lei 11.144/2005, não seria mais devido o pagamento da parcela de quintos da forma como era antes, haja vista que o subsídio deve ser pago em parcela única, sendo que seu valor já foi totalmente absorvido com aumentos de subsídio que ocorreram após a entrada em vigor do mencionado diploma legal.
5.22. Além disso, a jurisprudência do Tribunal é consolidada no sentido de que a passagem de longo tempo, por si só, não tem o condão de tornar legal o que é ilegal, sendo que somente em situações específicas é possível sobrepor os princípios da segurança jurídica e da proteção da confiança ao da legalidade. Nesse sentido, cabe trazer à baila o seguinte excerto do Acórdão 7144/2015-TCU-Primeira Câmara:
Enunciado
A consolidação dos efeitos financeiros de ato ilegal vigente há longo tempo, em atenção aos princípios da segurança jurídica e da proteção da confiança do administrado, deve limitar-se aos casos em que for insuportável o prejuízo causado ao interessado, em especial nas hipóteses de: (i) impossibilidade de reversão do servidor à atividade para complementar tempo de serviço; (ii) supressão dos meios de subsistência condigna; (iii) gravidade do estado de saúde do beneficiário; (iv) absoluta impossibilidade de preenchimento de algum requisito legal.
 (...) 
5.24. Convém salientar, ainda, que não é a primeira vez em que este Tribunal se depara com situação de aparente conflito de competência com o CNJ ou, por semelhança, com o CNMP. Veja-se o decidido no Acórdão 8890/2011-TCU-Primeira Câmara:
"PEDIDOS DE REEXAME EM REPRESENTAÇÃO. MANUTENÇÃO DE PAGAMENTO DE SUBSÍDIO COM VPNI-LOCALIDADE. DIREITO NÃO RECEPCIONADO PELA CONSTITUIÇÃO FEDERAL. INCOMPATIBILIDADE COM O REGIME DE SUBSÍDIO EM PARCELA ÚNICA. DETERMINAÇÕES CORRETIVAS. CONHECIMENTO DOS RECURSOS. ALEGAÇÃO DE CUMPRIMENTO A ORIENTAÇÕES DO CNJ E DO CSJT CONTRÁRIAS ÀS DO TCU. COMPETÊNCIAS DO CONGRESSO NACIONAL, DO TCU E DO CONSELHO NACIONAL DE JUSTIÇA. APARENTE CONFLITO DE NORMAS EMANADAS DE ÓRGÃOS ADMINISTRATIVOS DO PODER JUDICIÁRIO E DO TCU NO EXERCÍCIO DE SUAS COMPETÊNCIAS CONSTITUCIONAIS. DEVER DE CUMPRIMENTO DO MANDAMENTO PROVENIENTE DO ÓRGÃO DE CONTROLE EXTERNO. CONSIDERAÇÕES. NEGATIVA DE PROVIMENTO AOS PEDIDOS DE REEXAME. FIXAÇÃO DE NOVO E IMPRORROGÁVEL PRAZO PARA CUMPRIMENTO DO Acórdão 3159/2010-TCU-Primeira Câmara.
1. A gratificação especial de localidade, instituída pela Lei 8.270/1991, foi extinta pela Lei nº 9.527/1997, não havendo lei em vigor dispondo sobre o efetivo acréscimo de remuneração pelo exercício de cargos públicos em zonas de fronteira ou em localidades cujas condições de vida o justifiquem.
2. Com a superveniência do art. 39, § 4º, da Constituição Federal, e com a edição da Lei nº 11.143/2005, ficou instituído o regime de subsídio em parcela única para os membros do Poder Judiciário, o que vedou, em caráter definitivo, o pagamento da 'VPNI-Localidade', salvo exceções, em caráter transitório para evitar decesso remuneratório, consoante jurisprudência do STF (SS 3.108, MS 24.875 e Agr/AI-410.946) e do TCU (Acórdão 621/2010-TCU-Plenário) .
3. ' (...) 6. É da jurisprudência do Supremo Tribunal Federal que não pode o agente público opor, à guisa de direito adquirido, a pretensão de manter determinada fórmula de composição de sua remuneração total, se, da alteração, não decorre a redução dela.' (cf. o STF - MS 24.875. Rel. Min. Sepúlveda Pertence, Pleno, 11/05/2006, D.J. 6/10/2006) .
4. As competências do Congresso Nacional, em sede de controle externo, exercidas com o auxílio do Tribunal de Contas da União, com fulcro no nos arts. 70 a 75 da Constituição Federal e na Lei nº 8.443/1992, se sobrepõem a eventuais orientações normativas do CNJ, do CSJT ou de outros conselhos de menor nível hierárquico, em sentido contrário, eis que as primeiras vinculam a todos os órgãos administrativos de todas as esferas de Poder, no sistema de freios e contrapesos do Sistema Republicano (cf. o STF - ADI 3.367/DF, Rel. Min. Cezar Peluso, Pleno, julg. 13/4/2005, D.J. 17/3/2006, Rep. D.J. 22/9/2006, p. 29) .
5. Improcedentes os argumentos ventilados nas peças recursais, nega-se a elas provimento" 
	(destacamos) .
5.25. Nesse sentir, é de se opinar pela rejeição dos argumentos apresentados pela recorrente.
Da suposta inexistência de incompatibilidade entre o regime de subsídios e a percepção de quintos
	(...) 
Análise:
5.30. A questão da incompatibilidade/irregularidade do pagamento de parcelas de quintos juntamente com subsídio foi devidamente tratada no voto condutor do Acórdão recorrido, conforme a seguir transcrito:
A situação jurídica dos membros do MPF é idêntica à dos magistrados, razão pela qual se aplica a tese, firmada pelo Supremo Tribunal Federal, no âmbito do RE 587372, em sede de repercussão geral, no sentido de que a vantagem correspondente a quintos, anteriormente percebida pelo servidor, não se acumula com a percepção de subsídio. 
Absolutamente ilegal, portanto, a pretendida alteração do ato de aposentadoria de Maria da Glória Ferreira Tamer, para a incorporação da vantagem dos quintos.
É grave a ocorrência verificada nestes autos, porque comprova o pagamento cumulativo, desde o advento da Lei 11.144/2005, de subsídio somado a quintos, pelo Ministério Público Federal, na contramão do entendimento esposado pelo E. STF e dos expressos termos da Constituição Federal. 
A propósito, na sessão de 5 de maio de 2020, nos autos do TC Processo 011.406/2020-8, da lavra do Ministro Benjamin Zymler, a Primeira Câmara proferiu a seguinte deliberação:
Em exame, as aposentadorias (três iniciais e duas alterações) de cinco membros do Ministério Público Federal (MPF) . 
2. Instruindo o feito, a Secretaria de Fiscalização de Pessoal (Sefip) propugna a negativa de registro dos atos, porquanto incluem nos proventos dos inativos - cumulativamente com o subsídio - parcela remuneratória alusiva à incorporação de funções comissionadas ("quintos") , em desrespeito ao disposto no art. 39, § 4º, da Constituição Federal. 
3. O Ministério Público, em cota simples, põe-se de acordo. 
4. Acompanho as conclusões dos pareceres, por seus fundamentos. 
5. De fato, a clareza do comando inserto no § 4º do art. 39 da Constituição Federal, incluído na Carta pela Emenda Constitucional 19/1998, não deixa dúvida quanto à ilicitude de se agregar à remuneração dos cargos públicos retribuídos por subsídio - caso daqueles que compõem as carreiras do Ministério Público da União - outras vantagens ou espécies remuneratórias: 
"Art. 39. (...) 
§ 4º O membro de Poder, o detentor de mandato eletivo, os Ministros de Estado e os Secretários Estaduais e Municipais serão remunerados exclusivamente por subsídio fixado em parcela única, vedado o acréscimo de qualquer gratificação, adicional, abono, prêmio, verba de representação ou outra espécie remuneratória, obedecido, em qualquer caso, o disposto no art. 37, X e XI" (grifei) . 6. Aliás, a extensão desse dispositivo aos membros do Ministério Público também é expressamente estabelecida no texto constitucional: "Art. 128. (...) 
§ 5º Leis complementares da União e dos Estados, cuja iniciativa é facultada aos respectivos Procuradores-Gerais, estabelecerão a organização, as atribuições e o estatuto de cada Ministério Público, observadas, relativamente a seus membros: 
I - as seguintes garantias: 
c) irredutibilidade de subsídio, fixado na forma do art. 39, § 4º, e ressalvado o disposto nos arts. 37, X e XI, 150, II, 153, III, 153, § 2º, I" (grifei) . 
7. A jurisprudência de nossas cortes superiores a respeito é abundante e serena. Ilustro o ponto com precedente do Supremo Tribunal Federal (STF) envolvendo precisamente a percepção de "quintos" com subsídio por membro do Ministério Público da União (no caso, o Ministério Público do Distrito Federal e Territórios) : Ementa "EMBARGOS DE DECLARAÇÃO NO AGRAVO REGIMENTAL NO RECURSO EXTRAORDINÁRIO. ADMINISTRATIVO. MEMBROS DO MINISTÉRIO PÚBLICO. VENCIMENTOS: VANTAGENS PESSOAIS CUMULADAS COM SUBSÍDIO MENSAL. DIREITO ADQUIRIDO A REGIME JURÍDICO. INEXISTÊNCIA. ABSORÇÃO PELO SUBSÍDIO. PRESERVAÇÃO DO MONTANTE GLOBAL DOS VENCIMENTOS. CONSTITUCIONALIDADE. OMISSÃO, CONTRADIÇÃO OU OBSCURIDADE. INEXISTÊNCIA. ERRO MATERIAL. INOCORRÊNCIA. EFEITOS INFRINGENTES. IMPOSSIBILIDADE. EMBARGOS DE DECLARAÇÃO DESPROVIDOS" (ED no AG. TRIBUNAL DE CONTAS DA UNIÃO TC Processo 011.406/2020-8 2 Reg. no RE 798.827/DF, Rel. Ministro Luiz Fux, Primeira Turma, sessão virtual de 9/2/2018 a 19/2/2018, DJe 8/3/2018) . 
8. Para que não fiquem dúvidas quanto à natureza ou à extensão desse julgado, permito-me transcrever o que anotou na ocasião o relator do feito, Ministro Luiz Fux (grifos acrescidos) : "A discussão envolvendo o direito a percepção de quintos por ter exercido o cargo de Promotor Chefe fica prejudicada, uma vez que a manutenção dessa vantagem na forma definida no acórdão recorrido está em desacordo com decisões do Tribunal. Com efeito, a jurisprudência dominante na Corte é no sentido de que inexiste direito adquirido a regime jurídico, de sorte que, uma vez preservado o montante global dos vencimentos, é constitucional a absorção de vantagens pessoais adquiridas em dado sistema normativo, pela adoção de remuneração paga mediante subsídio em parcela única. Além disso, conforme se observa dos precedentes citados, o Tribunal entende que o regime de subsídio é incompatível com outras parcelas remuneratórias de natureza mensal." 
9. Na mesma esteira segue o Superior Tribunal de Justiça: Ementa "ADMINISTRATIVO. PROCURADORES FEDERAIS. QUINTOS E DÉCIMOS. ADICIONAL POR TEMPO DE SERVIÇO. CUMULAÇÃO. SUBSÍDIO. LEI 11.358/2006. MP 305/2006. IMPOSSIBILIDADE. DIREITO ADQUIRIDO. INEXISTÊNCIA. 1. É pacífico o entendimento desta Corte no sentido de que 'os servidores públicos não têm direito adquirido a regime de remuneração, mas sim à irredutibilidade de vencimento, não havendo falar em direito adquirido ao recebimento de adicionais ou vantagens pessoais após a edição da Lei 11.358/2006, que instituiu nova forma de remuneração por meio de subsídio fixado em parcela única' (...) " (AgInt no REsp 1233179/RS, Rel. Ministro Sérgio Kukina, Primeira Turma, julgado em 4/5/2017, DJe 11/5/2017) . 
 (...) 
Por essa razão, a par de julgar ilegal o ato, propugno, com fulcro no art. 1º, inciso II, da Lei 8.443/1992, pela realização de fiscalização no Ministério Público da União, para verificar a ocorrência de pagamentos cumulativos de subsídios e quintos a seus membros, em afronta ao art. 39, § 4º, da Constituição Federal.
5.31. Como bem consta do fragmento do voto transcrito, a questão da impossibilidade de cumulação de vantagens, como VPNI de "quintos", com subsídio já foi amplamente discutida no Tribunal e há jurisprudência pacífica acerca da matéria. A propósito, convém transcrever excerto de voto apresentado pela Exma. Sra. Ana Arraes, relatora do TC Processo 017.382/2006-7, por ocasião da prolação do Acórdão 3332/2015-TCU-Plenário:
 (...) 
5.32. Na mesma linha, é o subitem 9.2.1 do Acórdão 9369/2017-TCU-Segunda Câmara a seguir transcrito:
9.2.1. é irregular o pagamento de VPNI de quintos/opção para servidores ativos e inativos, que recebem remuneração ou proventos no regime de subsídio, salvo para evitar, por ocasião da implantação da nova estrutura remuneratória, que ocorreu em janeiro/2005, irredutibilidade remuneratória, devendo o quantum ser pago na forma de VPNI e ser absorvido nos aumentos subsequentes da implantação do subsídio do cargo respectivo; (destacamos e sublinhamos) 
 (...) 
5.38. Demais, disso, não se pode perder de vista que o STF entende que não há óbice de redução de proventos caso alguma parcela/vantagem esteja sendo paga ao arrepio da lei. Nesse sentido, convém transcrever a seguinte ementa: EMENTA: MANDADO DE SEGURANÇA. ATO DO TRIBUNAL DE CONTAS DA UNIÃO. APOSENTADORIA DE MAGISTRADO.[...]. DECADÊNCIA ADMINISTRATIVA E OFENSA AO PRINCÍPIO DA IRREDUTIBILIDADE DE SALÁRIOS NÃO CONFIGURADAS. [...] 4. A redução de proventos de aposentadoria, quando concedida em desacordo com a lei, não ofende o princípio da irredutibilidade de vencimentos. Precedentes. 5. Segurança denegada. (MS 25552, Relator (a) : Min. CÁRMEN LÚCIA, Tribunal Pleno, julgado em 07/04/2008, DJe097 DIVULG 29-05-2008 PUBLIC 30-05-2008 EMENT VOL-02321-01 PP-00075 RT v. 97, n. 876, 2008, p. 118-125 - Destacamos) 
5.39. Ante esses ponderosos argumentos, entende-se que não seja possível a acumulação de vantagem pessoal proveniente de incorporação de quintos com subsídio.
Quanto ao argumento "novo" trazido pelos embargantes, no sentido de que o caso tratado no Acórdão 2988/2018-TCU-Plenário seria semelhante ao deles, requerendo, nos termos da Lei de Introdução às Normas do Direito Brasileiro (LINDB) , solução na mesma linha, não assiste razão aos recorrentes.
Isso porque, no caso tratado no TC Processo 027.914/2013-5, autos em que foi prolatado o Acórdão 2988/2018-TCU-Plenário, discutia-se a impossibilidade de servidores deste Tribunal receberem, cumulativamente, quintos com a parcela decorrente da opção. Como o referido acórdão firmou entendimento novo sobre assunto antes não tratado por esta Corte de Contas de forma clara, a referida decisão modulou seus efeitos exclusivamente para os casos em que os atos de aposentadoria já tivessem sido registrados pelo TCU. A modulação tratou, portanto, de atos aperfeiçoados. Senão vejamos a transcrição que foi referida na petição dos embargantes:
132. Em respeito ao princípio da segurança jurídica, proponho que seja assegurado aos servidores que já tiveram seu ato de aposentadoria registrado e cujos proventos são calculados com base na remuneração dos servidores ativos (regra da paridade) a manutenção do pagamento da "opção" sob a forma de vantagem pessoal, a ser absorvida pelos futuros aumentos remuneratórios da categoria e sem prejuízo do pagamento da vantagem prevista no art. 62-A da Lei 8.112/90.
 (...) 
9.3. determinar à Secretaria-Geral de Administração que transforme em vantagem pessoal, passível de absorção pelos reajustes específicos concedidos às carreiras a que pertencem os servidores deste Tribunal, a retribuição parcial da função comissionada ("opção") paga a inativos e pensionistas cujos proventos são calculados com base na remuneração do servidor ativo e cujos atos concessórios já tenham sido objeto de registro.
E esse não é nem de longe o caso dos embargantes. Em primeiro lugar porque o TCU, a partir da implantação do regime de subsídios para o pagamento dos membros do MPU, adotado desde a edição da Lei 11.144, de 26 de julho de 2005, nunca se pronunciou no sentido de que a acumulação da parcela única com parcelas decorrentes da incorporação de quintos seria legal. Ao contrário, desde a referida norma, este Tribunal firmou entendimento no sentido que o regime de subsidio é incompatível com o pagamento de parcelas tais como as que decorrem da incorporação de quintos, ressalvando-se apenas que, no momento da mudança de regime de pagamento, não poderia haver decesso remuneratório provocado pela eventual exclusão da parcela, que deveria ter sido transformada em vantagem pessoal absorvível, para ser compensada pelos aumentos e reestruturações futuras até sua completa extinção. 
Em segundo lugar, a modulação conferida pelo sobredito Acórdão 2988/2018-TCU-Plenário não se aplica ao caso dos embargantes porque os respectivos atos de aposentadoria nunca se aperfeiçoaram, tendo em vista que não foram registrados por esta Corte de Contas. Também por esta razão não se aplica ao caso dos autos a modulação conferida pelo STF, no julgamento do RE 638.115, já que o TCU não mudou seu entendimento sobre o assunto em discussão. Vale mencionar que, a despeito de ter argumentado no sentido de uma modulação, a conclusão do embargo pugna exclusivamente por que sejam os atos de aposentadoria dos embargantes considerados legais.
Por tais razões, entendo que os embargos ora em análise novamente não apontam omissões, contradições ou obscuridades hábeis para promover a alteração da decisão embargada, razão pela qual deve ela ser mantida em sua íntegra. 
Por fim, considero que as alegações aduzidas nesses novos embargos mantiveram as mesmas características do primeiro, consistindo na apresentação de argumentos já devidamente examinados em julgamentos anteriores ou na apresentação de teses novas, com claro desvio da destinação jurídico-processual da via recursal utilizada, em face da pretensão dos embargantes em rediscutir o mérito do que restou decidido no Acórdão 11282/2020-TCU-Primeira Câmara.
Ainda que não haja na Lei Orgânica ou no Regimento Interno deste Tribunal qualquer restrição expressa à reiteração dos embargos de declaração, diferentemente do que ocorre com os demais recursos, a reiterada interposição de embargos declaratórios com a finalidade de rediscussão de mérito configura medida de caráter protelatório, tendo por fim último impedir o início da produção dos efeitos do Acórdão 3137/2020-TCU-Primeira Câmara, circunstância que deve ser prontamente combatida por este Tribunal.
Para casos como o que se apresenta nos presentes autos, destaco que o recente Acórdão 3495/2021-TCU-Primeira Câmara  (Rel. Min. Benjamin Zymler) , ao examinar repetitivos embargos de declaração, asseverou que:
	"13. Diversos julgados recentes do TCU têm considerado que a reiteração, em embargos, de argumentos devidamente examinados e refutados pelo órgão julgador evidencia uso abusivo da espécie recursal com intuito de evitar que a decisão do TCU produza os efeitos que lhe são inerentes, bem assim que a interposição reiterada de embargos declaratórios manifestamente protelatórios justifica a aplicação da multa prevista no art. 1.026, § 2º, do Código de Processo Civil (v. g. Acórdão 593/2017-TCU-Plenário, 1.687/2020-Plenário, 2.095/2020-Plenário, 2.001/2020-Plenário, 8.839/2020-2ª Câmara e 6.854/2020-1ª Câmara, dentre outros) ".
Nos presentes autos, entendo cabível endereçar aos embargantes alerta no sentido de que novos embargos com fins protelatórios, versando sobre matéria já analisada e rejeitada pelo Tribunal, poderão ensejar a aplicação da multa do art. 58 da Lei 8.443/1992 c/c o art. 1.026, § 2º, do Código de Processo Civil. 
Ademais, na esteira da jurisprudência desta Corte de Contas para casos análogos, vale também alertar aos embargantes que a oposição de novos embargos de declaração contra a presente deliberação, sem os fundamentos para tanto, não suspenderá a consumação do trânsito em julgado do Acórdão 3137/2020-TCU-Primeira Câmara.
	Ante o exposto, VOTO para que seja adotada a minuta de acórdão que ora trago ao exame deste Colegiado.
T.C.U., Sala das Sessões, em 8 de junho de 2021.
MARCOS BEMQUERER COSTA
Relator